【裁判字號】    90,訴,4538
【裁判日期】    920723
【裁判案由】    債務不履行損害賠償
【裁判全文】
臺灣臺北地方法院民事判決  九十年度訴字第四五三八號
    原      告  己○○
                庚○○
    右二人共同
    訴訟代理人  陳守東律師
    被      告  皇伯建設有限公司
    法定代理人  甲○○
                戊○○○
                丁○○
                丙○○
    右三人共同
    訴訟代理人  楊金順律師
    複  代理人  陳佳雯律師
右當事人間請求債務不履行損害賠償事件，本院判決如左：
    主    文
原告之訴駁回。
訴訟費用由原告負擔。
    事    實
甲、原告方面：
一、聲明：
  (一)被告應給付原告己○○新臺幣（下同）六百六十四萬元，及自訴狀繕本送達被告
    翌日起至清償日止，按週年利率百分之五計算之利息。
  (二)被告應給付原告庚○○六百八十六萬元，及自訴狀繕本送達被告翌日起至清償日
    止，按週年利率百分之五計算之利息。
二、陳述：
  (一)原告己○○於民國八十三年十一月四日向被告訂購坐落桃園縣八德市○○段一○
    七二等地號土地上「成功大道」大樓編號Ｅ三棟一樓即桃園縣八德市○○里○○
    鄰○○路四八號房屋（下稱系爭四八號房屋）及基地持分，當時被告銷售人員出
    示與廣告圖相同之一樓配置圖，指明一樓店鋪十間室內大小都相同，約十八坪，
    沒有提到步行專用道之事，嗣於八十五年十月二十八日被告帶一張建築圖向原告
    己○○說，原告己○○訂購之房屋圖面上虛線標示步行專用道部分，是必要時提
    供其他住戶通行，惟造成不便，被告願折價補償，被告就答應下來。原告己○○
    於八十八年間始知系爭四八號房屋內之步行專用道、未登記為原告私有，方知被
    告之給付有瑕疵，原告訂購之主建物為十八．四一坪，被告只給十二．七九坪，
    短少五．六二坪，已構成給付不能。另原告庚○○亦向被告訂購坐落桃園縣八德
    市○○○○○道」大樓Ｃ三棟一樓即桃園縣八德市○○里○○鄰○○路五六號房
    屋（下稱系爭五六號房屋）及基地持分，情形亦與原告己○○相同，原告庚○○
    訂購之主建物為十八．四一坪，被告只給十二．七九坪，短少五．六二坪，亦已
    構成給付不能。
  (二)被告已構成給付不能，為此原告二人依民法第二百五十六條之規定，以九十年十
    月四日準備狀繕本之送達為解除契約之意思表示，依同法第二百五十九條之規定
    ，請求被告返還原告已繳之全部價金，原告己○○、庚○○分別為六百六十四萬
    元、六百八十六萬元，及自訴狀繕本送達被告翌日起至清償日止，按週年利率百
    分之五計算之利息。
三、對被告抗辯之陳述：
  (一)主建物是指室內之建物而言，不包括騎樓，被告賣屋當時亦指室內之建物約十八
    坪，不包括騎樓，故主建物十八坪不包括騎樓在內。
  (二)兩造並未就瑕疵部分和解，本件被告少給五、六坪，原告不可能以十萬元或三十
    萬元補償就同意和解。
  (三)對被告主張同時履行抗辯部分，沒有意見。
  (四)被告主張抵銷之法律關係與本件不同，不得主張抵銷。且原告庚○○並未使用收
    益系爭五六號房屋，無從返還利益。又大公及小公部分之面積，原告並未得任何
    利益，該部分之面積自無返還利益可言。原告如應返還利益，應自起訴時即九十
    年九月四日起算始屬合理。
四、證據：提出房屋預約買賣合約書、土地預約買賣合約書、建築改良物所有權狀、
    土地所有權狀各二件、建物登記謄本五件、建築改良物登記簿一件、現場照片二
    禎，並聲請訊問證人曹永振為證。
乙、被告方面：
一、聲明：原告之訴駁回。
二、陳述：
  (一)被告登記予原告己○○之建物面積共約二五．○四坪，登記予原告庚○○之建物
    面積共約二五．三五坪，被告實際給付予原告二人之建物面積皆多於依買賣契約
    書應給付之面積。原告所買受之房屋自始即規劃作為商店使用，故原告在買受之
    初必知悉會有供公眾行走的騎樓，否則顧客將行走於何處？而騎樓面積本應計入
    建物面積之中，否則豈非造成建物所有權歸屬於買受人，騎樓另歸屬於出賣人之
    怪異現象？依建物所有權第一次登記法令補充規定第十一之一條之規定可知，主
    建物內得標示騎樓辦理登記。故即便系爭騎樓因建敝率之規定不計入建築面積中
    ，但依上揭法令，仍得登記於主建物面積中，故本件騎樓應計入主建物之面積中
    ，本件並無建物面積短少或給付不能之情形。
  (二)兩造間關於步行專用道之設置導致面積不足之爭議，早已達成和解：
    被告給付原告之房地面積並無不足，且兩造分別於八十五年十月二十八日、十月
    十九日在房屋買賣合約書中另外簽訂一特約條款，約定由被告從買賣價金中折價
    十萬元、三十萬元予原告己○○、庚○○以作為補償，此約定已相當於和解。原
    告就步行專用道之問題既先與被告訂立特約條款達成和解，後又分別於八十六年
    二月二十三日及八十六年一月二十一日與被告完成交屋手續，應認兩造已就坪數
    不足之問題達成和解。
  (三)倘原告主張解除契約有據，被告亦得主張同時履行抗辯權，於原告未先向被告為
    系爭房地之所有權移轉登記前，被告自得拒絕返還價金。
  (四)且原告自被告交付系爭房屋起迄今持續使用系爭房屋，若原告主張解除契約有理
    由，則原告分別自占有系爭房屋之日起至本件言詞辯論終結之日止，即己○○部
    分自八十六年二月二十三日起、庚○○部分自八十六年一月二十一日起，受有之
    不當得利即相當於租金之利益，己○○部分每月為一萬八千五百四十五元、庚○○部分每月為一萬八千七百七十一元，此與原告所主張之返還價金，屬種類相同
    之給付，被告自得主張抵銷。
三、證據：提出建物登記謄本、土地登記謄本、交屋清單及切結書各二件、房屋租賃
    契約書、建物所有權狀各一件為證。
    理    由
甲、程序方面：
一、查被告公司已於九十年七月十九日辦理解散登記，則依公司法第一百十三條準用
    第七十九條之規定，應以全體股東即乙○○（乙○○已於九十年十二月十二日死
    亡，其繼承人為戊○○○、丁○○等人）、戊○○○、丁○○、丙○○、甲○○
    為法定清算人，目前尚未清算完結，有被告公司設立登記事項卡、經濟部九十年
    七月十九日經中字第○九○三二五一四五七○號函、台灣桃園地方法院九十一
    年八月八日桃院祺民司溫字第四九號函各一件附卷可稽。清算人戊○○○、丁○○、丙○○業於九十一年七月二十九日具狀聲明承受訴訟，且經本院依職權裁定
    命清算人甲○○續行訴訟後，甲○○亦已到庭代理被告公司為訴訟行為，合先敘
    明。
二、按訴狀送達後，原告不得將原訴變更或追加他訴。但不甚礙被告之防禦及訴訟之
    終結者，不在此限。民事訴訟法第二百五十五條第一項第七款定有明文。原告起
    訴主張系爭買賣標的物有坪數不足之瑕疵，依民法第二百二十七條，請求被告賠
    償原告己○○二百零七萬二千三百五十五元、賠償原告庚○○二百一十五萬五千
    六百五十六元，及自起訴狀繕本送達翌日起至清償日止，按週年利率百分之五計
    算之利息。於訴訟進行中，原告於九十年十月四日提出準備狀變更為依民法第二
    百五十九條之規定請求被告返還價金，給付原告己○○六百六十四萬元、給付庚○○六百八十六萬元，及自訴狀繕本送達被告翌日起至清償日止，按週年利率百
    分之五計算之利息（參見本院九十一年十一月七日筆錄），原告雖將原訴變更，
    但不甚礙被告之防禦及訴訟之終結，依前揭法條所示，應予准許。
乙、實體方面：
一、原告起訴主張原告己○○、庚○○分別於八十三年十一月四日、八十四年三月二
    十五日，向被告訂購系爭四八號房屋、系爭五六號房屋，及基地持分，均約定主
    建物面積約十八．四一坪，但扣除騎樓及步行專用道部分外，被告給付之主建物
    室內面積僅十二．七九坪，均短少五．六二坪，已構成給付不能。被告給付不能
    ，原告爰依民法第二百五十六條之規定，以九十年十月四日準備狀繕本之送達為
    解除契約之意思表示，並依同法第二百五十九條之規定，請求被告返還原告己○○、庚○○已繳之全部價金即六百六十四萬元、六百八十六萬元，及自訴狀繕本
二、被告則以被告給付原告己○○、庚○○之建物面積含層次面積、騎樓、大公、小
    公面積，分別為二五．○四坪、二五．三五坪，被告實際給付予原告二人之建物
    面積皆多於依買賣契約應給付之面積，無面積短少或給付不能之情事。且系爭房
    屋內設置之步行專用道之面積已計入建物之公共設施面積中，對原告使用房屋造
    成不便或有面積上之損失，對此兩造已簽訂特約條款達成和解，分別折價十萬元
    、三十萬元作為補償，且分別於八十六年二月二十三日、同年一月二十一日完成
    交屋，縱有面積不足之情事，兩造已就坪數不足之問題達成和解，其權利已因和
    解而消滅。倘原告主張解除契約有據，則被告亦得主張同時履行抗辯權，在原告
    未先向被告為系爭房地之所有權移轉登記前，被告自得拒絕返還價金；且因原告
    自被告交付系爭房屋起持續使用、收益系爭房地迄今，被告自得依民法第一百七
    十九條之規定，請求原告二人返還自交付系爭房屋之日起至本件言詞辯論終結之
    日止，己○○部分自八十六年二月二十三日起按月以一萬八千五百四十五元計算
    、庚○○部分自八十六年一月二十一日起按月以一萬八千七百七十一元計算相當
    租金之不當得利，與原告所請求返還之價金，被告主張抵銷等語，資為抗辯。
三、查原告己○○於八十三年十一月四日向被告購買「成功大道」大樓Ｅ三棟一樓即
    桃園縣八德市○○里○○鄰○○路四八號房屋及基地持分，約定房屋價款為二百
    零二萬二千元、土地價款為四百七十一萬八千元，共計六百七十四萬元，嗣原告
    己○○與被告於八十五年十月二十八日就步行專用道必要時需供其他住戶通行造
    成原告不便部分協議折價十萬元補償，並於八十五年十二月二十四日將上開房地
    所有權移轉登記為原告己○○所有，於八十六年二月二十三日完成交屋；又原告
    庚○○於八十四年三月二十五日向被告購買Ｃ三棟一樓即興仁路五六號房屋及基
    地持分，約定房屋價款為二百一十四萬八千元，土地價款為五百零一萬二千元，
    共七百一十六萬元，嗣原告庚○○與被告於八十五年十月十九日就步行專用道必
    要時需供其他住戶通行造成原告不便部分協議折價三十萬元補償，並於八十六年
    一月十日將上揭房地所有權移轉登記為原告庚○○所有，於八十六年一月二十一
    日完成交屋；原告己○○已付之價款為六百六十四萬元、庚○○部分已付之價款
    為六百八十六萬元等情，為兩造所不爭執，並有兩造不爭執其真正之房屋預約買
    賣合約書、土地預約買賣合約書、建物登記謄本、建築改良物所有權狀、土地所
    有權狀、交屋清單各二份在卷可憑，堪信為真實。
四、次查原告己○○與被告於八十三年十一月四日簽約時，約定購買系爭四八號房屋
    之面積約二四．二一坪（含主建物約十八．四一坪，公共設施約五．八坪），約
    定購買土地為系爭房屋基地持分面積；然嗣於八十五年十二月二十四日移轉登記
    時，系爭四八號房屋面積為：一層四二．三平方公尺（十二．八坪），騎樓十五
    ．一二平方公尺（四．五七坪），共計五七．四二平方公尺，即十七．三七坪，
      共同使用部分大公為四七六一．四一平方公尺，權利範圍一萬分之十六，即二
    ．三坪，小公面積為四七七．二四平方公尺，權利範圍一萬分之三七二，即五
    ．三七坪，共計二五．○四坪；土地面積為二六六一平方公尺，權利範圍一萬分
    之五二。又原告庚○○於八十四年三月二十五日與被告簽約時，約定購買之房屋
    面積約二四．九五坪（含主建物約十八．四一坪，公共設施約六．五四坪），約
    定購買土地為系爭房屋基地持分面積，嗣於八十六年一月十日移轉登記時，系爭
    五六號房屋一層四二．三平方公尺（十二．八坪），騎樓十五．一二平方公尺（
    四．五七坪），共計五七．四二平方公尺，即十七．三七坪，共同使用部分大公
    為四七六一．四一平方公尺，權利範圍一萬分之十六，即二．三坪，小公為四七
    二．六平方公尺，權利範圍一萬分之三九七，即五．六八坪，共計二五．三五坪
    ，土地面積為二六六一平方公尺，權利範圍一萬分之五三之事實，有房屋預約買
    賣合約書、土地預約買賣合約書、建物登記謄本、建築改良物所有權狀、土地所
    有權狀各二份附卷可稽，亦堪信為真正。
五、原告主張主建物面積坪數不足之事實，為被告所否認，並辯稱：被告給付原告之
    建物面積皆多於依買賣契約應給付之面積，縱有面積不足之情事，兩造已就坪數
    不足之問題達成和解，其權利已因和解而消滅云云，經查：
  (一)按解釋意思表示，應探求當事人之真意，不得拘泥於所用之辭句，民法第九十八
    條定有明文。又契約應以當事人立約當時之真意為準，而真意何在，又應以過去
    事實及其他一切證據資料為斷定之標準，不能拘泥文字致失真意，最高法院著有
    十九年上字第四五三號判例可資參照。查原告己○○所提之房屋預約買賣合約書
    第一條約定：「買賣標示：．．．。成功大道大樓Ｅ三棟一樓房屋一戶約為二四
    ．二一坪（上開坪數係包括主建物約十八．四一坪、附屬建物約零坪、公共設施
    約五．八坪含滴水坪等分攤在內．．．」，原告庚○○所提之房屋預約買賣合約
    書第一條亦約定：「買賣標示：．．．。成功大道大樓Ｃ三棟一樓房屋一戶約為
    二四．九五坪（上開坪數係包括主建物約十八．四一坪、附屬建物約零坪、公共
    日、八十四年三月二十五日簽約當時即黏貼於系爭四八號、五六號房屋之房屋預
    約買賣合約書最後一頁之一樓店鋪平面圖（裝璜參考平面圖）所示，其上並未標
    示步行專用道及騎樓；且被告與原告己○○、庚○○分別於八十五年十月二十八
    日、同年月十九日簽訂特約條款時，黏貼在特約事項後的合約附圖，雖在系爭建
    物內部標示步行專用道之位置，並於系爭建物外標示騎樓之位置，但騎樓部分均
    以斜線劃掉等情，為兩造所不爭執，並有原告提出之房屋預約買賣合約書二件為
    證，另參以證人曹永振到庭結證稱：「（原告去買房子的時候，是否你跟陳新炎
    去的？）是。」「（被告有無說騎樓部分包括在裡面？）我跟陳新炎去看屋的時
    候房子都還沒有建。」、「我問銷售小姐實的一間是多少坪，小姐說：十八坪多
    ，．．．。」、「（有無問到公設的問題？）沒有，只有說到實的一間是十八坪
    多。」等語明確（參見本院九十一年二月五日筆錄）。綜上，堪認原告向被告購
    買系爭房屋，兩造於簽訂系爭房屋預定買賣合約書時，並無將騎樓面積計入主建
    物面積之合意，亦無在系爭建物內部設置步行專用道並登記為公共設施之合意，
    故兩造所約定買賣之主建物面積十八．四一坪部分，依當事人之真意係專指房屋
    內部之面積，並不包含騎樓及步行專用道部分。而本件被告交付之系爭四八號、
    五六號建物，地面層面積僅四二．三平方公尺即十二．八坪，與兩造約定之主建
    物面積十八．四一坪相較，確有坪數不足之情形。
  (二)被告雖辯稱依建物所有權第一次登記法令補充規定第十一之一點規定，主建物內
    得標示騎樓辦理登記，即便騎樓因建敝率之規定不計入建築面積中，但仍得登記
    於主建物面積中，故本件騎樓應計入主建物之面積中云云，該「建物所有權第一
    次登記法令補充規定」第十一之一點固規定：「區分所有建物之騎樓除經依公寓
    大廈管理條例四十四條規定，於申請建造執照檢附之詳細圖說上，繪製標示為共
    用者外，得以主建物內標示騎樓辦理登記。」，然兩造當事人既已約定系爭主建
    物之面積十八．四一坪，係專指房屋內部面積為限，而不包含騎樓部分，已如前
    述，則被告執此主張應將騎樓計入主建物面積內云云，自無可採。另再參照「台
    北市騎樓使用要點」第二點所規範之騎樓定義為：「本要點所稱騎樓，係指經指
    定在道路兩旁留設，自道路境界線至建築物地面層外牆面之法定空地（間）」、
    第四點前段所規範之騎樓用途為：「騎樓以供行人通行為主，不得設置任何障礙
    物或為商業活動。」以觀，足認騎樓本非房屋之一部份，僅是在辦理主建物所有
    權登記時，得將之列入建物登記面積內，且騎樓亦僅得作為供通行使用之用途，
    是不論依兩造買賣契約書約定內容、或房屋主建物之用途等觀之，本件兩造系爭
    房屋預約買賣契約書所約定之房屋主建物面積十八．四一坪，應指房屋內部面積
    而言，並不包含騎樓在內。
  (三)況縱若將騎樓計入主建物面積內，系爭四八號、五六號房屋之地面層均為四二．
    三平方公尺，騎樓均為十五．一二平方公尺，共計五七．四二平方公尺，即僅有
    十七．三七坪，與兩造約定之主建物面積十八．四一坪相較，亦仍有坪數不足之
    情形。
  (四)至被告另辯稱：兩造已就坪數不足之問題達成和解云云，已為原告所否認，被告
    主張和解無非係以兩造簽訂之特約條款為據，惟就兩造於八十五年十月十九日、
    同年月二十八日所簽訂之特約條款係記載：「本合約標的物．．．房屋，圖面上
    虛線標示步行專用道部分，經甲方（原告）同意於必要時需提供其他住戶通行，
    以致造成甲方不便之處，乙方（被告）願於本戶合約之總價款再折價十萬元（庚○○部分係折價三十萬元）做為甲方之補償．．．。」，足認兩造僅係就步行專
    用道必要時需供其他住戶通行造成原告不便部分協議折價十萬元、三十萬元補償
    ，並非就坪數不足之問題達成和解，故被告上開所辯，無足憑採。
六、本件次應審酌者為，原告主張坪數不足，構成給付不能，並據以依民法第二百五
    十六條之規定解除契約，並依二百五十九條之規定，請求返還已付價金，是否有
    據？經查：
  (一)兩造買賣之系爭四八號、五六號房屋及基地持分部分，已分別於八十五年十二月
    二十四日、八十六年一月十日辦畢所有權移轉登記，並分別於八十六年二月二十
    三日、同年一月十日交付原告己○○、庚○○等情，為兩造所不爭執，並有建築
    改良物所有權狀、土地所有權狀、交屋清單、切結書各二份在卷足考，足認本件
    並無給付不能之可言，原告依民法第二百五十六條之規定解除契約，於法未合。
    是原告依民法第二百五十九條之規定，請求被告返還已付價金，即屬無據。
  (二)又原告主張系爭房屋主建物坪數不足之事實，應堪採信，固詳如前述，然系爭房
    屋主建物面積不足，與兩造間之約定不符，減少系爭房屋之價值及效用，已構成
    物之瑕疵，應由出賣人負瑕疵擔保之責。而民法關於物之瑕疵擔保責任，係屬特
    別規定，排除債務不完全履行之規定而優先適用之，是本件原告得依物之瑕疵擔
    保制度以資救濟，並無民法第二百二十六條關於給付不能規定之適用，原告主張
    給付不能而依民法第二百五十六條之規定解除契約云云，自屬無據。
七、綜上所述，本件被告分別給付原告二人之系爭四八號、五六號建物及基地持分，
    確有主建物部分面積不足之瑕疵，但本件兩造買賣標的之房屋及土地並無給付不
    能之情形。從而，原告依民法第二百五十六條之規定解除契約，於法未合，其等
    依民法第二百五十九條之規定，請求被告返還已付價金，己○○部分六百六十四
    萬元、原告庚○○部分六百八十六萬元，及自訴狀繕本送達被告翌日起至清償日
    止，按週年利率百分之五計算之利息，均無理由，應予駁回。
八、本件為判決之基礎已臻明確，兩造其餘主張、陳述並所提之證據，經審酌後，認
    均與本件判決之結論無礙，爰不再一一論述，附此敘明。
九、據上論結，本件原告之訴為無理由，依民事訴訟法第七十八條，判決如主文。
中      華      民      國    九十二    年      七      月    二十三    日
                              臺灣臺北地方法院民事第五庭
                                              審判長法官   吳青蓉
                                                    法官   賴劍毅
                                                    法官   羅富美
右正本係照原本作成。
如對本判決不服，應於送達後二十日內向本院提出上訴狀。
中      華      民      國    九十二    年      七      月    二十三    日
                                              法院書記官   郭錦賢


司法院資訊處製作；財團法人民間司法改革基金會備份。
